臺灣雲林地方法院民事判決
110年度簡上字第24號
上  訴  人  鄭珮均
            鄭家銘
            鄭珮妤
            鄭煌海
共      同
訴訟代理人  黃建閔律師
被  上訴人  林翰祥
            黃章榮
共      同
訴訟代理人  林重仁律師
上列當事人間請求損害賠償事件，上訴人對於中華民國110年3月
5日本院民事簡易庭第一審判決（110年度簡字第31號）提起上訴
，本院於110年10月4日言詞辯論終結，判決如下：
    主  文
原判決關於駁回上訴人後開第二項之訴部分，及該假執行之聲請
，暨該訴訟費用之裁判均廢棄。
被上訴人應連帶再給付上訴人新臺幣陸拾伍萬肆仟貳佰玖拾伍元
，及其中新臺幣貳拾伍萬肆仟貳佰玖拾伍元部分自民國一０八年
十二月四日起、肆拾萬元部分自民國一０九年十一月四日起，均
至清償日止，按週年利率百分之五計算之利息。
其餘上訴駁回。
廢棄部分第一、二審訴訟費用由被上訴人連帶負擔，其餘第二審
訴訟費用由上訴人負擔。
本判決命被上訴人連帶給付部分，於上訴人以新臺幣貳拾貳萬元
為被上訴人預供擔保後得假執行。但被上訴人如各以新臺幣陸拾
伍萬肆仟貳佰玖拾伍元為上訴人預供擔保，得免為假執行。
　事實及理由
一、上訴人主張：
　㈠被上訴人甲○○受僱於被上訴人乙○○，以駕駛自用小客車載運
    工人為業，其未領有汽車駕駛執照，竟於民國108年3月13日
    晚間8時許先搭乘他人駕駛之車輛前往臺北運送蔬菜，於翌
    日即14日凌晨2時許返回雲林，其因熬夜工作精神狀況已有
    不濟，仍於同日上午4時17分前某時許，駕駛車牌號碼000-0
    000號自用小客車搭載訴外人張素卿等人，沿雲林縣西螺鎮
    福來路由北往南方向行駛，於同日上午4時17分許，行經福
    來路與中山路設有閃光號誌之交岔路口時，本應注意不能疲
    勞駕駛，且行車速度，應依速限標誌規定，及應注意車前狀
    況，並隨時採取必要之安全措施，而依當時天候晴、夜間有
    照明、柏油路面乾燥、無缺陷、無障礙物、視距良好等情，
    並無不能注意之情事，竟因疲勞駕駛而疏於注意車前狀況並
    隨時採取必要之安全措施，復未依該路段限速時速50公里指
    示，仍以超越每小時70公里之速度行駛，並因疲勞駕駛致其
    控制力顯著降低，致自用小客車先擦撞上開交岔路口之分隔
    島，再撞擊號誌桿（下稱系爭車禍），致張素卿受有胸椎第
    1節骨折合併完全性脊髓損傷及脊髓損傷併全身癱瘓，顯已
    經達到於健康重大難治之重傷害等。
　㈡嗣張素卿於109年9月18日死亡，上訴人均為其法定繼承人，
    依侵權行為法律關係提起本件訴訟，請求被上訴人連帶賠償
    張素卿醫療費用新臺幣(下同)165,333元、醫療用品及器具
    費用135,206元、交通費用43,886元、看護費用748,283元、
    勞動能力損害450,240元、精神慰撫金2,000,000元，扣除已
    領強制汽車責任保險金1,782,520元，被上訴人尚應連帶給
    付1,760,428元，此部分金額由上訴人繼承。又張素卿因系
    爭車禍受有重傷致生活不能自理，上訴人為其配偶及子女，
    自得依民法第195條第3項請求精神賠償各500,000元等語。
　㈢上訴人於本院除引用原審之陳述及舉證外，並補稱：
　⒈張素卿於車禍前原係健康之人，因系爭車禍受有胸椎第1節骨
    折合併完全性脊髓損傷、脊髓損傷併全身癱瘓，顯為健康重
    大難治之重傷害，且因受有胸椎第一節骨折合併完全性脊髓
    損傷、脊髓損傷併肢體無力、脊髓損傷併雙下肢無力、神經
    性膀胱、脊髓損傷併全身癱瘓、胸椎脊髓損傷併雙下肢癱瘓
    、胸髓損傷併下半身癱瘓，致其需忍受身體及肢體癱瘓之痛
    苦，甚於108年5月16日中山醫學大學病歷摘要指出，其須服
    用憂鬱症藥品，身心均飽受極大之煎熬，又張素卿後來罹患
    癌症，也因全身癱瘓之故而無法使用更為有效之治療方式，
    故其所受精神上痛苦非常人所能理解，然原審判決認張素卿
    僅受有100萬元精神慰撫金，實屬過低，依照民法第195條第
    1項規定，其得向被上訴人請求200萬元之慰撫金，始為妥適
    。
　⒉上訴人原與張素卿享有天倫之樂，遭逢此劇變其等均甚為痛
    苦，故依民法第195條第3項規定，及參照最高法院100年度
    台上字第992號判決等意旨，上訴人各請求50萬元精神慰撫
    金應屬妥適，然原審判決駁回上訴人關於此部分之請求，認
    事用法已有違誤等語。
二、被上訴人則以：　　
　㈠對上訴人請求被上訴人連帶賠償張素卿之醫療費用165,333元
    、醫療用品及器具費用135,206元、交通費用43,886元、看
    護費用748,283元、勞動能力損害450,240 元、精神慰撫金1
    00萬元部分，均不爭執，僅爭執張素卿逾100萬元精神慰撫
    金請求之部分，且賠償金額部分需扣除張素卿已領強制汽車
    責任保險金1,782,520元。另張素卿非因系爭車禍死亡，故
    上訴人依民法第195條第3項規定請求精神慰撫金，應為無理
    由等語。
　㈡被上訴人於本院除引用原審之陳述及舉證外，並補稱：
　⒈就張素卿精神慰撫金部分，被上訴人於原審均不爭執為100萬
    元，並無過低之情事。
　⒉張素卿之死亡與系爭車禍傷害並無直接關係，且上訴人現無
    需要長期照顧其生活、護養療治及財產管理，難認上訴人與
    張素卿間父母子女及配偶關係之親情、倫理及生活相互扶持
    與幫助之身分法益，係因系爭車禍受有侵害，自難比附援引
    上訴理由狀所載最高法院或台灣高等法院之判決，依民法第
    195條第3項準用民法第195條第1項、第2項而為請求。縱認
    上訴人因系爭車禍而有基於子女或配偶關係之身分法益受侵
    害，且情節重大得請求精神慰撫金之情形，亦應審酌張素卿
    自108年3月14日受傷害起至109年9月18日因肝癌離世日止，
    共計555日之情，減輕被上訴人此部分之賠償金額等語，資
    為抗辯。
三、本件原審判決上訴人一部勝訴一部敗訴，即：被上訴人應連
    帶給付上訴人506,133元，及自108年12月4日起至清償日止
    ，按週年利率5%計算之利息。上訴人其餘之訴駁回。上訴人
    聲明不服，提起上訴並聲明：㈠原判決不利於上訴人部分廢
    棄。㈡上開廢棄部分，被上訴人應再連帶給付上訴人1,254,2
    95元，及自108年12月4日起至清償日止，按週年利率5%計算
    之利息。㈢被上訴人應連帶給付上訴人各500,000元，及自10
    9年11月4日起至清償日止，按週年利率5%計算之利息。㈣第
    二、三項之聲明，如受有利判決，上訴人願供擔保請准為假
    執行之宣告。被上訴人則聲明：上訴駁回。
    【按上訴人於原審起訴請求被上訴人連帶給付4,592,301元
    本息，原審判命被上訴人連帶給付506,133元本息，駁回上
    訴人其餘請求，就准許部分，未據被上訴人聲明不服，已告
    確定，即不在本院審理範圍，本院不再論述】。
四、兩造不爭執之事實：
  ㈠被上訴人甲○○受僱於被上訴人乙○○，以駕駛自用小客車載運
    工人為業，係從事駕駛業務之人，其未領有汽車駕駛執照，
    而於108年3月14日上午4時17分前某時許，駕駛車牌號碼000
    -0000號自用小客車搭載張素卿等人發生系爭車禍，致張素
    卿受有胸椎第1節骨折合併完全性脊髓損傷及脊髓損傷併全
    身癱瘓，顯已經達到於健康重大難治之重傷害等。被上訴人
    甲○○因犯汽車駕駛人，無駕駛執照駕車，因過失致人於死罪
    ，經本院以108交訴字第95號判決判處有期徒刑1年，緩刑3
    年，並應依如該判決之附件所示內容支付損害賠償確定在案
    。
　㈡張素卿嗣於109年9月18日因肝癌死亡，其法定繼承人為上訴
    人己○○、丁○○、丙○○、戊○○。
　㈢張素卿就系爭車禍損害之擴大並無與有過失。　　
　㈣被上訴人同意連帶賠償上訴人己○○、丁○○、丙○○、戊○○繼承
    張素卿之醫療費用165,333元、醫療用品及器具費用135,206
    元、交通費用43,886元、看護費用748,283元、勞動能力損
    害450,240元、精神慰撫金100萬元。
  ㈤張素卿已受領強制汽車責任保險金1,782,520元。　　
  ㈥兩造呈報職業、教育、收入等身分經濟狀況，及卷附稅務電
    子閘門財產所得調件明細。
  ㈦本院108年度交訴字第95號全部刑事卷。
五、本件兩造所爭執之處，應在於：
　㈠張素卿請求精神慰撫金是否過鉅？　　　　　　
　㈡上訴人主張依民法第195條第3項準用同條第1項規定，請求被
    上訴人連帶賠償其等精神慰撫金，於法是否有據？如認有據
    ，則上訴人請求精神慰撫金是否過鉅？
六、茲論述如下:　　
　㈠經查，上訴人主張被上訴人甲○○受僱於被上訴人乙○○，以駕
    駛自用小客車載運工人為業，係從事駕駛業務之人，其未領
    有汽車駕駛執照，而於108年3月14日上午4時17分前某時許
    ，駕駛車牌號碼000-0000號自用小客車搭載張素卿等人發生
    系爭車禍，致張素卿受有胸椎第1節骨折合併完全性脊髓損
    傷及脊髓損傷併全身癱瘓，顯已經達到於健康重大難治之重
    傷害等。被上訴人甲○○因犯汽車駕駛人，無駕駛執照駕車，
    因過失致人於死罪，經本院以108交訴字第95號判決判處有
    期徒刑1年，緩刑3年，並應依如該判決之附件所示內容支付
    損害賠償確定在案等情，為兩造所不爭執，復經本院調取上
    開刑事案件卷宗核閱屬實，是上訴人上開主張之事實，應屬
    可信。
  ㈡按因故意或過失，不法侵害他人之權利者，負損害賠償責任
    。受僱人因執行職務，不法侵害他人之權利者，由僱用人與
     行為人連帶負損害賠償責任。但選任受僱人及監督其職務
    之執行，已盡相當之注意或縱加以相當之注意而仍不免發生
    損害者，僱用人不負賠償責任。汽車在使用中加損害於他人
    者，駕駛人應賠償因此所生之損害，民法第184條第1項前段
    、第188條第1項、第191條之2前段分別定有明文。次按汽車
    行駛時，駕駛人應注意車前狀況及兩車並行之間隔，並隨時
    採取必要之安全措施。行車速度，依速限標誌或標線之規定
    ，無速限標誌或標線者，應依下列規定：一、行車時速不得
    超過50公里。道路交通安全規則第94條第3項前段、第93條
    第1 項第1 款分別定有明文。復按汽車駕駛人，未領有駕駛
    執照駕駛小型車或機車，應處以罰鍰，並當場禁止其駕駛，
    道路交通管理處罰條例第21條第1 項第1 款亦有明定。被上
    訴人甲○○未領有駕駛執照，本不得駕駛汽車上路，然其未遵
    守上開規定，駕駛自用小客車行駛於道路，已有違失，又依
    當時天候晴、夜間有照明、路面乾燥為柏油路面、無缺陷、
    無障礙物，視距良好，並無不能注意之情事，被上訴人甲○○
    竟超速行駛，且因疲勞駕駛而操控失當，由外側車道往內側
    車道偏行，撞及中央分隔島及號誌桿，肇生系爭車禍，足認
    被上訴人甲○○對系爭車禍之發生具有過失，且該過失行為與
    張素卿受有胸椎第1節骨折合併完全性脊髓損傷及脊髓損傷
    併全身癱瘓等傷害間，有相當因果關係，是上訴人依繼承、
    侵權行為法律關係請求被上訴人甲○○負損害賠償責任，洵屬
    有據。又兩造均不爭執被上訴人甲○○為被上訴人乙○○之受僱
    人，而系爭車禍當時，被上訴人甲○○係為被上訴人乙○○駕駛
    自小客車載運工人，於前往工作途中發生車禍，足認被上訴
    人甲○○於肇事時正在執行職務，再被上訴人乙○○僱用無駕照
    之被上訴人甲○○為其駕車載運工人，顯然被上訴人乙○○並無
    民法第188條第1項後段可免負賠償責任之情形，堪可認定，
    故被上訴人乙○○自應與被上訴人甲○○連帶負損害賠償責任。
    是上訴人依繼承、侵權行為法律關係請求被上訴人乙○○負連
    帶損害賠償責任，亦屬有據。
　㈢復按不法侵害他人之身體或健康者，對於被害人因此喪失或
    減少勞動能力或增加生活上之需要時，應負損害賠償責任。
    不法侵害他人之身體、健康、名譽、自由、信用、隱私、貞
    操，或不法侵害其他人格法益而情節重大者，被害人雖非財
    產上之損害，亦得請求賠償相當之金額，民法第193條第1項
    、第195條第1項前段分別定有明文。因兩造對於原審判決認
    定張素卿之醫療費用165,333元、醫療用品及器具費用135,2
    06元、交通費用43,886元、看護費用748,283元、勞動能力
    損害450,240元、精神慰撫金100萬元部分，均未聲明不服，
    本院無庸重複認定，爰就上訴人仍有爭執之張素卿及上訴人
    精神慰撫金金額，論述如下：
　⒈就張素卿請求精神慰撫金部分：　
　　按非財產上之損害賠償請求權，具有一身專屬性，原則上不
    得讓與或繼承，但以金額賠償之請求權已依契約承諾，或已
    起訴者，不在此限，民法第195條第2項定有明文。次按精神
    慰撫金之多寡，應斟酌雙方之身分、地位、資力與加害之程
    度及其他各種情形核定相當之數額。而所謂相當金額，應以
    實際加害之情形、被害人所受精神上痛苦之程度、賠償權利
    人之身分地位、經濟能力，並斟酌賠償義務人之經濟狀況、
    可歸責之程度等定之。經查，張素卿因系爭車禍事故受有胸
    椎第1節骨折合併完全性脊髓損傷及脊髓損傷併全身癱瘓等
    傷害，需24小時由專人照護，已達於身體及健康有難治之重
    傷害程度，業如前述，足認其精神上受有相當之痛苦，其請
    求被上訴人連帶賠償精神上損害，核屬有據。本院審酌上情
    及張素卿為高職畢業，系爭車禍前受僱於被上訴人乙○○擔任
    割菜工人；被上訴人甲○○為高職畢業，受僱於被上訴人乙○○
    載運工人等工作；被上訴人乙○○為國中畢業，經營農業、批
    發蔬菜，另有原審依職權調取之稅務電子閘門財產所得調件
    明細表附卷可稽，考量兩造之身分、經濟狀況、教育程度及
    張素卿所受傷勢，認張素卿請求之精神慰撫金以100萬元為
    適當，上訴人逾此金額之主張，即非可採。上訴人雖抗辯應
    以200萬元為當，且舉數實務案例之情形為例。然上訴人所
    援引之案例情形與本件所涉事實，均或多或少有所不同，已
    無法比附援引，況該些案例裁判均非具拘束力之最高法院判
    例所持見解，亦無法拘束本院。再參以慰撫金之認定本為事
    實審法院之職權裁量，是上訴人僅空言無端指摘本件有慰撫
    金過低情形，顯無足採。
　⒉就上訴人請求精神慰撫金部分：　　
　⑴按不法侵害他人身體、健康、名譽、自由、信用、隱私、貞
    操，或不法侵害其他人格法益而情節重大者，被害人雖非財
    產上之損害，亦得請求賠償相當之金額，其名譽被侵害者，
    並得請求回復名譽之適當處分。該項規定，於不法侵害他人
    基於父、母、子、女、配偶關係之身分法益而情節重大者，
    準用之，民法第195條第1、3項分別定有明文。觀諸其中第1
    項規定係採列舉主義，列舉規定人格權之範圍，僅為身體、
    健康、名譽、自由4權，惟因斟酌我國傳統道德觀念，擴張
    其範圍，故89年民法修正時，及於信用、隱私、貞操等侵害
    ，並增訂「不法侵害其他人格法益而情節重大」之文字；另
    增修條文及於與人格法益同屬非財產法益之身分法益，依立
    法理由謂：鑑於父母或配偶與本人關係最為親密，基於此種
    親密關係所生之身分法益被侵害時，其所受精神上之痛苦最
    深，故明定「不法侵害他人基於父母或配偶關係之身分法益
    而情節重大者」，始受此項保障。例如未成年子女被人擄掠
    時，父母監護權被侵害所生精神上之痛苦。又如配偶一方被
    強姦時，他方身分法益被侵害所致精神上之痛苦等。故由上
    述立法意旨可知民法第195條第3項所保護者係基於父母或配
    偶與本人之親密關係所生之身分法益，其被侵害時，始得依
    上開規定，請求加害人賠償非財產上損害之相當金額，此即
    身分權之保障，諸如親權、配偶權、監護權等，當請求權人
    之身分權益被侵害而情節重大者，始有本項之適用。
　⑵經查，上訴人己○○為張素卿之配偶；上訴人丁○○、丙○○、戊○○為張素卿之子女，為直系血親關係，其等因張素卿遭遇系
    爭車禍後受有胸椎第1節骨折合併完全性脊髓損傷及脊髓損
    傷併全身癱瘓，受傷程度非輕，已難期張素卿將來得以履行
    對其等之扶養義務，且因張素卿遭遇系爭車禍受有上開傷害
    ，恢復為事故發生前狀態之機會甚微，致其等亦難享有與張
    素卿親情互動之機會，上訴人精神上受有相當痛苦，自屬當
    然，堪認業對其等基於配偶、子女之身分法益造成侵害，且
    屬情節重大。從而，上訴人依上開規定請求被上訴人連帶賠
    償其等精神慰撫金，自於法有據。茲審酌上訴人己○○為高中
    肄業、待業中；上訴人丁○○為大學畢業、從事7-11打工，每
    月薪資約3萬餘元；上訴人丙○○為大學畢業、每月薪資約6萬
    餘元；上訴人戊○○為虎尾科大畢業、待業中，及其等與張素
    卿間彼此親情緊密程度、張素卿因系爭車禍受有上開傷害，
    已難完全回復，系爭車禍發生之經過、張素卿自系爭車禍發
    生之日距其嗣於109年9月18日因肝癌死亡之期間等，並參諸
    被上訴人所陳報上述學歷等狀況，及其他一切情狀，認上訴
    人所受非財產上損害賠償金額各以10萬元為允當。上訴人主
    張逾上開數額部分，及被上訴人抗辯應各以5萬元為妥，基
    於上述相同理由，均屬無據，難以准許。
　⒊承上，總計上訴人繼承張素卿得請求被上訴人連帶賠償2,542
    ,948元(計算式：165,333元+135,206元+43,886元+748,283
    元+450,240元+1,000,000元＝2,542,948元）；上訴人各得請
    求被上訴人連帶賠償10萬元，均為有理由，逾此部分之請求
    ，即屬無據。
　㈣又按保險人依強制汽車責任保險法規定給付之保險金，視為
    加害人或被保險人損害賠償金額之一部分。加害人或被保險
    人受賠償請求時，得扣除之，強制汽車責任保險法第32條定
    有明文。從而，保險人所給付受益人之保險金，可視為被保
    險人或加害人所負損害賠償金額之一部分，受害人倘已自保
    險金獲得滿足，自不得又對被保險人或加害人再事請求（最
    高法院90年度台上字第825號判決意旨參照）。查張素卿因
    系爭車禍已領得強制汽車責任保險金1,782,520元，為兩造
    所不爭執，故上訴人得請求被上訴人連帶給付之賠償金額，
    於扣除強制險理賠金後，為760,428元（計算式：2,542,948
    元-1,782,520元＝760,428元），洵堪認定；上開數額扣除原
    審已判命被上訴人連帶給付之506,133元，尚餘254,295元（
    760,408元-506,133元＝254,295元）。則上訴人請求被上訴
    人再連帶給付254,295元，及自起訴狀繕本送達翌日即108年
    12月4日起算之法定遲延利息，核屬有據；超過部分，即屬
    無據。
七、綜上所述，上訴人除原審已判命被上訴人連帶給付506,133
    元之本息外，依繼承、侵權行為法律關係，請求被上訴人再
    連帶給付254,295元，及自起訴狀繕本送達翌日即108年12月
    4日起至清償日止，按週年利率5%計算之利息，暨依侵權行
    為法律關係，請求被上訴人連帶給付各10萬元，及均自追加
    及更正聲明狀繕本送達翌日即109年11月4日起至清償日止，
    按週年利率5%計算之利息，均為有理由，應予准許，逾此部
    分之請求，均為無理由，不應准許。關於上開應准許之請求
    ，原審判命被上訴人連帶給付506,133元本息，並依上訴人
    聲請及依職權，酌定相當擔保金額分別為准、免假執行之宣
    告，經核並無違誤，上訴人請求被上訴人再連帶給付654,29
    5元本息（計算式：254,295元+40萬元＝654,295元）部分，
    原審為其敗訴之判決，尚有未洽，上訴人上訴意旨指摘原判
    決此部分不當，求為廢棄，為有理由，爰由本院改判如主文
    第2項所示，並依上訴人之聲請及依職權，酌定相當擔保金
    額，分別為准、免假執行之宣告。關於上開不應准許部分，
    原審為上訴人敗訴之判決，及駁回其該部分假執行之聲請，
    於法亦無不合，上訴人該部分之上訴，為屬無據，應予駁回
    。
八、本件事證已臻明確，兩造其餘攻擊防禦及所用證據，經本院
    審酌後，認為均不足以影響本判決之結果，爰不逐一論列，
    附此敘明。
九、據上論結，本件上訴為一部有理由、一部無理由，依民事訴
    訟法第450條、第449條第1項、第79條、第85條第1項、第2
    項、第463條、第390條第2項、第392條第2項，判決如主文
    。
中　　華　　民　　國　　110 　年 　10 　月　 　18　 　日
　　　　　　民事第二庭  審判長法  官  陳秋如
            　　              法  官  冷明珍
                              法  官  蔡碧蓉　　
以上正本係照原本作成。
上訴人如對本判決上訴，須於判決送達後20日，以其適用法規顯
有錯誤為理由，內向本院提出上訴狀，同時表明上訴理由；如已
於本判決宣示後送達前提起上訴者，應於判決送達後7 日內補具
上訴理由（均須按他造當事人之人數附繕本），經本院許可後（
其許可以訴訟事件所涉及之法律見解具有原則上之重要性者為限
），逕送最高法院。
如委任律師提起上訴者，應一併繳納上訴審裁判費。
被上訴人不得上訴。 
中　　華　　民　　國　　110 　年 　10 　月　 　18　 　日
                              書記官　廖錦棟